【裁判字號】    92,台上,2607
【裁判日期】    920515
【裁判案由】    強盜
【裁判全文】
最高法院刑事判決                              九十二年度台上字第二六０七號
    上訴人  台灣高等法院台中分院檢察署檢察官
    被  告  甲○○
右上訴人因被告強盜案件，不服台灣高等法院台中分院中華民國九十二年三月十八日
第二審判決（九十二年度上訴字第一八三號，起訴案號：台灣苗栗地方法院檢察署九
十一年度偵字第六五號），提起上訴，本院判決如左：
    主  文
原判決撤銷，發回台灣高等法院台中分院。
    理  由
本件原判決認定被告甲○○曾因違反麻醉藥品管理條例案件，經台灣苗栗地方法院判
處有期徒刑四月，於民國八十七年六月二十三日執行完畢，仍不知悔改，復與蘇忠平
基於共同意圖為自己不法所有之概括犯意(一)、於九十年九月二十五日晚上十時三十分
許，由蘇忠平駕駛車號Ｈ二｜三八六七號自小客車附載被告，在苗栗縣西湖鄉縣○○村苗三四線道路高湖段上，以追撞張裕達騎乘之機車，迫使人車倒地之強暴方式，
致張裕達受有左側橈骨及舟狀骨骨折、身上多處擦傷等傷害（傷害部分未據告訴）後
，蘇忠平及被告隨即下車，由蘇忠平將張裕達拉到前開自用小客車後面，並抓住張裕
達之右手，欲以張裕達穿著之雨衣套住張裕達，且恐嚇張裕達：把身上的錢交出來等
語，致張裕達心生畏佈無法抗拒，蘇忠平再強取張裕達脖子上之金項鍊一條，被告則
乘隙強取其行動電話一支（廠牌為ＭＯＴＯＲＯＬＡ，門號為0000000000
號）得手後，二人乃共乘前開自用小客車逃逸。嗣蘇忠平與被告同往苗栗市之元興銀
樓，將強盜所得之金項鍊以被告之名義典當得款新台幣（下同）四千元，朋分花用，
行動電話則由被告以二千元出售與不知情之張秋雄。(二)、九十年十月三十日晚上九時
三十分許，在苗栗市○○里○○○路旁，先由被告以美工刀將黑色膠帶割下黏貼在前
開自用小客車車牌上，將該車號更改成Ｈ二｜九八六七號，以防止被害人記明車號報
警追緝後，仍由蘇忠平駕駛該自用小客車附載被告，至同里柑園三十一之一號前，追
撞蔡素琴所騎乘之車號ＪＴ三｜０五五號重型機車之強暴方式，致蔡素琴人車倒地跌
落路旁，二人下車旋共同推擠及毆打蔡素琴，致蔡素琴受有左側拇指掌骨腕骨關節脫
臼之傷害（傷害部分未據告訴），使其無法抗拒，被告乃強取蔡女手上之金鍊一條得
手後，二人即駕車逃逸，並於同日晚上十時許，偕同前往苗栗市○○路八０一號徐瑞
貞所經營之欣奇銀樓，由被告將上開手鍊變賣與不知情之徐瑞貞之夫劉家銘，得款三
千三百零四元，由二人朋分花用。嗣因張秋雄使用上開被告所販售之行動電話被發現
後，經警於九十年十二月二十八日，在苗栗市福星里福園九十六號蘇忠平住處搜得其
所有供犯罪所用之工具美工刀一支、黑色膠布一捲等情。因而維持第一審關於論處被
告共同連續意圖為自己不法所有，以強暴至使不能抗拒而取他人之物罪刑（累犯）部
分之判決，駁回被告在第二審之上訴，固非無見。
惟查(一)、行為後法律有變更者，應將行為時之法律，及裁判時之法律比較適用最有利
於行為人之法律，刑法第二條第一項規定甚明；此項法律適用之情形，應依刑事訴訟
法第三百十條第七款之規定於判決理由內加以說明，否則，即有判決理由不備及不適
用法則之違法。本件被告所犯意圖為自己不法所有，以強暴至使不能抗拒而取他人之
物行為後，懲治盜匪條例及刑法第三百二十八條第一項強盜罪，分別於九十一年一月
三十日公布廢止及修正，並自同年二月一日生效。而在懲治盜匪條例未公布廢止生效
前，因該條例為刑法之特別法，依特別法優於普通法之法律適用原則，自無適用相關
修正前刑法第三百二十八條第一項強盜罪之餘地。但懲治盜匪條例之廢止與刑法第三
百二十八條第一項強盜罪之修正，係同時公布生效，立法目的在以修正後之刑法第三
百二十八條第一項強盜罪取代相關之懲治盜匪條例第五條第一項第一款之盜匪罪規定
，以避免修正前之刑法第三百二十八條第一項發生中間法之效力，故懲治盜匪條例雖
曰廢止，然因其廢止前後均有刑罰規定，仍屬刑法第二條第一項之行為後法律之變更
，且修正後刑法第三百二十八條第一項強盜罪之法定刑為處五年以上有期徒刑，較之
懲治盜匪條例第五條第一項第一款之盜匪罪其法定刑為處無期徒刑或七年以上有期徒
刑有利於上訴人，自應依刑法第二條第一項前段之規定，適用裁判時法。乃原判決竟
置刑法第二條第一項之規定於不論，逕行適用刑法第三百二十八條第一項等相關條文
論罪，自有判決理由不備及不適用法則之違法。(二)、刑法第三十八條第一項第二款所
得沒收者，以屬於犯人所有，而供犯罪所用或供犯罪預備之物為限。扣案美工刀一支
，原判決適用上開法條宣告沒收，惟依原判決所記載之事實，被告係以蘇忠平所有之
該美工刀將黑色膠帶割下黏貼在自用小客車車牌上，將車號更改成Ｈ二｜九八六七號
，以防被害人記明車號報警，再駕駛該車追撞被害人強盜財物等情。如果無訛，則被
告是否有以該美工刀供直接實施犯罪之用，究非全無疑義，原判決對此未詳予調查釐
清，遽予宣告沒收，尚有未當。檢察官上訴意旨指摘原判決不當，非無理由，應認有
撤銷發回更審之原因。
據上論結，應依刑事訴訟法第三百九十七條、第四百零一條，判決如主文。
中      華      民      國    九十二    年      五      月     十五     日
                              最高法院刑事第三庭
                                  審判長法官  董  明  霈
                                        法官  林  茂  雄
                                        法官  王  居  財
                                        法官  張  祺  祥
                                        法官  洪  清  江
      右正本證明與原本無異
                                              書  記  官
中      華      民      國    九十二    年      五      月    二十一    日
                                                                      Ａ


司法院資訊處製作；財團法人民間司法改革基金會備份。
